【裁判字號】    90,訴,2088
【裁判日期】    920417
【裁判案由】    營業稅
【裁判全文】
臺北高等行政法院判決                              九十年度訴字第二○八八號
                              .
    原      告  文榮建設有限公司
    代  表  人  甲○○
    訴訟代理人  丙○○
                乙○○
    被      告  財政部臺灣省北區國稅局
    代  表  人  林吉昌（局長）
    訴訟代理人  戊○○
                丁○○
右當事人間因營業稅及罰鍰事件，原告不服財政部中華民國九十年一月八日台財訴第
0000000000號再訴願決定，提起行政訴訟。本院判決如左︰
    主  文
再訴願、訴願決定及原處分（即復查決定）均撤銷。
訴訟費用由被告負擔。
    事  實
一、事實概要︰
  緣原告於民國八十四年四月至八十四年十二月投資興建座落於台北縣三重市○○○
  段之商業及住宅大樓案，結構體工程之施工部分委由東隆營造股份有限公司（以下
  稱東隆公司）承攬營造，東隆公司依施工進度申請工程款額，並由東隆公司開立發
  票交予原告，原告憑此進項發票持向被告申報進項稅額，扣抵進項營業稅計新台幣
  二、五四八、七八九元，惟台北縣稅捐稽徵處以原告之實際交易對象並非東隆公司
  ，原告涉嫌取得非實際交易對象東隆公司所開立之統一發票，銷售額計新台幣（下
  同）五０、九七五、七八一元，作為進項憑證，申報扣抵營業稅二、五四八、七八
  九元，案經台北縣稅捐稽徵處依據法務部調查局東部地區機動工作組移送資料審理
  ，以東隆公司未有營業事實，其以出借牌照從中收取佣金，業經台灣台北地方法院
  檢察官提起公訴在案，乃據認東隆公司非原告之實際交易對象，以八十六年九月十
  七日八六北縣稅法裁字第一三三六○號處分書，除追補原告已扣抵之營業稅二、五
  四八、七八九元，並依稅捐稽徵法第四十四條規定按未依法取得憑證經查明認定之
  總額五０、九七五、七八一元處百分之五罰鍰二、五四八、七八九元。原告不服，
  申請復查及提起訴願、再訴願，均遭駁回，遂提起本件行政訴訟。
二、兩造聲明：
  (一)原告聲明：再訴願決定、訴願決定及原處分均撤銷。
  (二)被告聲明：駁回原告之訴。
三、兩造之爭點：
  (一)原告主張：
    1.按「行政官署若對於人民有所處罰，必須確實證明其違法之事貴，倘不能確實
      證明其違法事實之存在，其處罰即不能認為合法」；「違章漏稅案件之審理，
      應從證據認定事實存在為必要條件，不得以猜度臆測或不能肯定之證據為課稅
      之唯一依據。」分別為行政法院第三十九年判字第二號判例及財政部四十八年
      台財發字第０八四一六號令所明示。且按「犯罪事實應依證據認定之，無證據
      不得推定其犯罪事實。」及「不能證明被告犯罪者，應諭知無罪之判決。」分
      別為刑事訴訟法第一百五十四條、第三百零一條第一項分別訂有明文。又「認
      定不利於被告之事實，須依積極證據，苟積極證據不足為不利於被告事實之認
      定時，即應為有利於被告之約定，更不必有何有利之證據。」乃最高法院三十
      年上字第八一六號判例參照。惟本案告僅依憑台灣台北地方法院檢察署八十五
      年偵字第三六三五、一三四九０號起訴書即行論斷東隆公司無銷貨事實，並專
      以出借牌照收取借牌費用為業、無實際承包工程，而作成處分決定，實屬率斷
      ；本案之重要關鍵─東隆公司依營造合約實際承建完工的事貴，及原告投資興
      建大樓工程順利起建完成的事實，則未見被告提出有效且積極證據加以駁斥及
      說明。是被告之決定，純以猜度臆測之錯誤推論追繳稅款及裁定罰鍰，甚為明
      顯。揆諸上揭例示，實已嚴重違反依法論罪及證據法則。
    2.本案被告、訴願機關及再訴願機關一再引述之東隆公司被起訴案（台灣台北地
      方法院檢察著八五偵字第三六三五、一三四九０號），現已經由台灣台北地方
      法院刑事庭判決全部無罪在案，其中起訴理由：(1)製造假交易行為，涉嫌逃漏
      所得稅及營業稅部份。(2)借牌不實經營部份。(3)偽造文書部份。以上全部均為
      前述法院刑事庭推翻不予採信，判處無罪，況且經查東隆公司至今並無欠稅及
      無違章之記錄。因此被告依此起訴案為基礎之處分行為，實屬蠻橫、無理，甚
      且非法。（見台灣臺北地方法院刑事八十六年度訴字第二八五號判決書理由第
      四、五段）。
    3.原告於投資本工程興建之初，即以公開邀請議比價方式，邀請了三家營造廠商
      進行評選及議比價（見附證三），其過程必然審查各營造廠商的基本資料-營
      造業登記證，營利事業登記證，當年度公會會員證及最近三個月納稅證明，議
      比價結果由東隆公司取得該工程的簽約權，原告經此作業程序，才將該工程委
      託由東隆公司承建；因此原告從評選營造廠商開始，即再三注意的相驗了營造
      廠商的相關證件，之後經議比價結果再進一步查驗確認東隆公司的資格合適及
      合法性，最終才進行營造契約的簽署，也才將該投資興建案委由東隆公司承攬
      營造，經此作業過程，實已善盡應注意且能注意之責；然被告卻遽下論斷，僅
      依檢察署起訴書即認定東隆公司無實際承包工程，顯屬率斷，非無審酌之必要
      。
    4.原告於復查階段所提附卷之文榮公司寶島銀行活期存款存摺及東隆公司寶島銀
      行桃園分行之客戶交易明細表，其中原告提領現金之金額與發票金額不符一節
      ，實為該付款部分乃依工程進度，由委託及承建雙方公司的工地負責人簽認核
      可後即行撥付工程款，俾使東隆公司方便於工地支付各項工程款額，東隆公司
      會計部門則依已支領款額，參酌工程合約項目，依項目開立銷貨發票，因此銀
      行支付款額資料與發票金額不符乃實際正常情況，被告舉此為本處分案的質疑
      及處分的理由之一，是屬誤謬。
  (二)被告主張：
    1.補徵營業稅部分：
      (1)按「營業人左列進項稅額，不得扣抵銷項稅額：一、購進之貨物或勞務未依
        規定取得並保存第三十三條所則之憑證者。」及「營業人以進項稅額扣抵銷
        項稅額者，應具有載明其名稱、地址及統一編號之左列憑證：一、購進貨物
        或勞務時，所取得載有營業稅額之統一發票。」分別為營業稅法第十九條第
        一項第一款及第三十三條第一款所明定。
      (2)本件原告於八十四年四月至八十四年十二月建築房屋，取得東隆公司開立之
        統一發票作為進項憑證，申報扣抵銷項稅款被告以東隆公司為法務部調查局
        東部地區機動工作組查獲之出借牌照廠商，未有營業事實，卻開立不實發票
        ，幫助他人逃漏稅款，乃依該調查站移送台灣台北地方法院檢察署檢察官八
        十五年偵字第三六三五號、八十五年偵字第一三四九０號起訴書，認原告未
        依法取得實際交易對象所開立之統一發票，依規定追補已扣抵之營業稅二、
        五四八、七八九元。原告不服，主張其以包工不包料方式委由東隆公司承攬
        ，先後以寶島商業銀行松山分行活期存款帳戶依約定領現存入（同行轉帳）
        東隆公司寶島商業銀行桃園分行帳戶，有原告公司存摺及東隆公司寶島銀行
        交易明細表可稽，其與估驗應付款差額係以他戶現金及支票一張支付，原告
        公司於承攬、營造及付款過程中始終深信交易對象確係東隆公司‧‧‧等語
        ，申經被告復查決定以，查東隆公司負責人謝賜榕君、謝文賢君及主任技師
        謝良寬君等之調查筆錄，均已坦承為掛名領取車馬費；從未接過任何工程，
        亦無僱用工人及機器設備，而該等之印章均放置在涉嫌出借牌照集團之辦公
        室，建築物勘驗記錄表及使用執照上之簽名，均是他人所冒簽，東隆公司實
        際上未從事營造業務，而係替業主蓋章之營造公司‧‧‧等，又該涉嫌集團
        所僱用之員工劉秀敏君、陳燕姿君、王敏利君、林惠玲君、林雅玲君、張慈
        紋君、葉月萍君等人，分別於調查局及偵查中證述，吳麗惠君等人之涉嫌集
        團，使用東隆公司等八家營造公司牌照，對外借與實際承造工程之建設公司
        或個人起造業主偽報開工、勘驗及申請使用執照，並收取借牌費，依包工包
        料或包工不包料方式，約為工程總造價總額百分之三點五至四或工程造價總
        額百分之二至三，以牟取利益，並依其指示，蓋用該等任技師印章或代簽名
        於建築工程勘驗報告書上‧‧‧等。及依臺灣臺北地方法院檢察署檢察官八
        十五年偵字第三六三五、一三四九０號起訴書查卷附原告寶島銀行活期存款
        存摺及東隆公司於寶島銀行桃園分行之客戶交易明細表，原告所提領現金之
        金額與發票金額並不相符，尚無法證明原告確有支付工程諸予東隆公司為由
        ，駁回其復查之申請。原告猶表不服主張被告僅憑地方法院檢察署起訴書、
        調查筆錄，即論斷東隆公司無實際承包工程，純屬猜度臆測，且原告業已全
        數支付工程款，銀行支付資料與發票金額不符乃實際正常情況，請撤銷原處
        分等語，訴經臺灣省政府訴願決定及財政部再訴願決定，均持與原處分相同
        之論見，駁回其訴願及再訴願。惟原告迄未提示足以證明確係由東隆公司承
        包工程之其他具體事證供核，自難認為有理由。
    2.違反稅捐稽徵法罰鍰部分：
      按「營利事業依法規定應給與他人憑證而未給與，應自他人取得憑證而未取得
      ，應就其未給與憑證、未取得憑證，經查明認定之總額，處百分之五罰鍰。」
      為稅捐稽徵法第四十四條所明定。又「建築業之營業人如有建築房屋之事實，
      而因礙於建築法令之規定，取得出借牌照營造廠商開立之發票充作進項憑證，
      且該營造廠商已依法報繳營業稅者，應依本部八十三年七月九日台財稅第八三
      一六０一三七一號函說明二、（二）2.規定辦理，即除應依營業稅法第十九條
      第一項第一款規定追補稅款及依稅捐稽徵法第四十四條規定處行為罰外，得免
      依營業稅法第五十一條第五款規定處漏稅罰。」為財政部八十四年五月二十三
      日台財稅第000000000號函所明釋。
    理  由
一、本件原處分機關原為台北縣稅捐稽徵處，惟被告自九十二年一月一日起概括承受
    營業稅之業務，被告於九十二年一月十三日具狀聲明承受訴訟，核無不合，應予
    准許。
二、本件被告認原告於民國八十四年四月至八十四年十二月投資興建座落於台北縣三
    重市○○○段之商業及住宅大樓案，涉嫌取得非實際交易對象東隆公司所開立之
    統一發票，銷售額計五○、九七五、七八一元，作為進項憑證，申報扣抵營業稅
    二、五四八、七八九元，案經被告依據法務部調查局東部地區機動工作組移送資
    料審理，以東隆公司未有營業事實，而以出借牌照從中收取佣金，業經台灣台北
    地方法院檢察署檢察官提起公訴，乃據以認定東隆公司非原告之實際交易對象，
    除追補已扣抵之營業稅二、五四八、七八九元，並依稅捐稽徵法第四十四條規定
    按未依法取得憑證經查明認定之總額五０、九七五、七八一元處百分之五罰鍰二
    、五四八、七八九元之事實，無非以東隆公司負責人謝賜榕、謝文賢業經台灣台
    北地方法院檢察署檢察官以八十五年偵字第三六三五、一三四九○號起訴書提起
    公訴、及謝賜榕、謝文賢、東隆公司主任技師謝良寬、借牌集團所僱用之員工劉
    秀敏、陳燕姿、王敏利、林惠玲、林雅玲、張慈紋、葉月萍等人分別於調查局東
    機組調查、檢察官偵查中之供述及証詞、專案申請調檔統一發票查核清單、原告
    公司承諾書、八十四年度日記帳、東隆公司開立之統一發票十三張等資料為論據
    ，惟查東隆公司負責人及証人之上開供述及証詞均因嗣後翻異其詞而為台灣台北
    地方法院八十六年度訴字第二八五號刑事判決所不採，且上開刑事判決進一步指
    出，起訴書並未明確指出究竟那一份工程承攬合約不實？那一份建築工程勘驗報
    告書不實？那一份使用執照申請書不實？那一筆交易不實？那一張發票不實？那
    一份帳簿不實？顯乏逃漏稅捐之事証；且縱如起訴書所指謝賜榕、謝文賢等人組
    成出借牌照集團，惟出借牌照之公司既有開立與工程款同額之發票依法繳納營業
    稅，另施工之小包亦開立所收工程款同額之發票予出借牌照之公司，是該營建工
    程所需繳納之營業稅及營利事業所得稅，均有繳納，無任何逃漏可言，謝賜榕、
    謝文賢等人自不構成稅捐稽徵法之逃漏稅捐罪，且借牌之行為既經雙方同意，亦
    與偽造文書罪之構成要件不符，因而為謝賜榕、謝文賢等人逃漏稅捐及偽造文書
    均無罪之判決；該案經上訴台灣高等法院後，台灣高等法院九十年度上訴字第五
    一四號刑事判決更進一步指出，謝賜榕、謝文賢所經營之東隆公司確有從事營造
    業務之事實，業據証人即工地主任或下游承包商王立吉、曾田、許添財、涂仁鴻
    於一審及二審調查時証述明確，因而亦為謝賜榕、謝文賢等人無罪之判決，有上
    開一、二審刑事判決附卷可稽；綜上所述，東隆公司負責人謝賜榕、謝文賢雖經
    檢察官提起公訴，惟均經地院及高院判決無罪在案，因此被告並未能証明東隆公
    司確有出借牌照之行為，退步言之，縱認東隆公司確有出借牌照之行為，亦不能
    証明原告有逃漏營業稅之犯行，是被告以東隆公司並非原告之實際交易對象，將
    原告補稅送罰，自屬無據。
三、次依卷附原告公司八十四年度日記帳所載，與東隆公司所開之系爭十三張統一發
    票之金額及日期完全相符，亦即從日記帳及統一發票記載之形式上觀察，原告確
    有支付東隆公司如發票所載金額之工程款，而東隆公司亦確有申報繳納該十三張
    發票之營業稅，有宜蘭縣稅捐稽徵處八十六年七月十二日八十六宜稅查字第三二
    二七六號函附卷可稽（原處分卷第一一二至一二五頁），雖原告無法提出原告支
    付予東隆公司全部工程款五三、五二四、五七○元之付款証明，惟由原告所提出
    之東隆公司寶島商業銀行（現改名為日盛國際商業銀行）桃園分行第00000
    000000000號帳戶之客戶交易明細表及原告寶島商業銀行松山分行第0
    0000000000000號帳戶之存摺及客戶交易明細表，可知原告自八十
    四年五月二十四日起至八十五年七月三十日止，計三十次以現金或轉帳支付東隆
    公司三二、九七二、八五四元，再從原告所提出之支票影本四紙及東隆公司之0
    0000000000000號帳戶存摺影本觀之，原告自八十四年九月二十日
    起至八十五年四月五日止，開立六張指定受款人為東隆公司之支票計支付東隆公
    司一四、○一三、六七三元，合計原告支付東隆公司之工程款為四六、九八六、
    五二七元，雖與總工程款五三、五二四、五七○元不符，惟苟若東隆公司確非原
    告之交易對象，則原告為何要支付東隆公司四千餘萬元之款項？且東隆公司之上
    開帳戶所開出之支票並無資金回流之現象，有日盛國際商業銀行桃園分行九十一
    年十一月二十一日日盛銀桃園字第九一四七七號函附本院卷可稽，則原告主張營
    建工程業界有保留約一成工程款但發票仍全額開立之慣例，所以會有付款金額與
    發票金額不符之現象等語，似非全屬無據，究竟業界有無該保留一成工程款但發
    票仍全額開立之慣例？被告自應進一步查明，以釐清原告與東隆公司間是否確有
    交易，不得僅以原告提不出總額相符之付款証明即遽認東隆公司並非原告之實際
    交易對象。
四、末查財政部八十四年五月二十三日台財稅第000000000號固函釋：「建
    築業之營業人如有建築房屋之事實，而因礙於建築法令之規定，取得出借牌照營
    造廠商開立之發票充作進項憑証，且該營造廠商已依法報繳營業稅者，應依本部
    7.9.台財稅第八三一六○一三七一號函說明二(二)2.規定辦理，即除應依營業稅
    法第十九條第一項第一款規定追補稅款及依稅捐稽徵法第四十四條規定處行為罰
    外，得免依營業稅法第五十一條第五款規定處漏稅罰。」等語，惟如上所述，本
    件被告尚無法証明東隆公司確有出借牌照之事實，亦無法証明東隆公司並非原告
    之實際交易對象，則被告遽認東隆公司有出借牌照之行為，而引用上開財政部之
    函釋將原告補稅送罰，亦屬無據。
五、綜上所述，本件被告無法証明東隆公司確有出借牌照之事實，亦無法証明東隆公
    司並非原告之實際交易對象，則台北縣稅捐稽徵處以八十六年九月十七日八六北
    縣稅法裁字第一三三六○號處分書，除追補原告已扣抵之營業稅二、五四八、七
    八九元，並依稅捐稽徵法第四十四條規定按未依法取得憑證經查明認定之總額五
    ０、九七五、七八一元處百分之五罰鍰二、五四八、七八九元，即有可議，復查
    、訴願及再訴願決定遞予維持，亦有未洽，原告聲明請求撤銷，非無理由，惟因
    本件事實尚待查明，為免逾法定核課期間，本院僅將復查及一再訴願決定予以撤
    銷，由原處分機關查明事實後重為適法之處分。
據上論結，原告之訴為有理由，爰依行政訴訟法第九十八條第三項前段，判決如主文
。
中      華      民      國    九十二    年      四      月     十七     日
                       臺 北 高 等 行 政 法 院   第 六 庭
                                          審 判 長 法  官  林樹埔
                                                   法  官  闕銘富
                                                   法  官  曹瑞卿
右為正本係照原本作成。
如不服本判決，應於送達後二十日內，向本院提出上訴狀並表明上訴理由，如於本判
決宣示後送達前提起上訴者，應於判決送達後二十日內補提上訴理由書（須按他造人
數附繕本）。
中      華      民      國    九十二    年      四      月     十七     日
                                                   書記官  陳圓圓


司法院資訊處製作；財團法人民間司法改革基金會備份。
